【裁判字號】    97,簡上,297
【裁判日期】    980306
【裁判案由】    返還票款
【裁判全文】
臺灣臺中地方法院民事判決  97年度簡上字第297號
上  訴  人  乙○○○
訴訟代理人  丙○○
被上訴人    甲○○○○○○
上列當事人間請求返還票款事件，上訴人對於中華民國97年10月
6日本院台中簡易庭97年度中簡字第3256號第一審判決提起上訴
，本院於民國98年2月13日言詞辯論終結，判決如下：
    主    文
上訴駁回。
第二審訴訟費用由上訴人負擔。
    事實及理由
一、上訴人上訴主張：所謂「可歸責債務人之事由」，須全程觀
    察，即系爭和解契約成立後，被上訴人均未依約履行其應行
    之條件。上訴人及丙○○曾於民國91年4月30日以台中35支
    局第975號存證信函，催告被上訴人履行系爭和解契約，再
    依丙○○曾分別於91年4月8日、5月31日及11月26日以臺中
    北屯郵局第805號、臺中健行路郵局第360號及臺中北屯郵局
    第2627號存證信函之內容觀之，丙○○已向被上訴人表示系
    爭不動產，因積欠銀行貸款未繳，已由臺灣中小企銀經本院
    實施拍賣，經上訴人出面與台灣中小企銀協調，並由丙○○
    清償積欠之貸款方撤銷查封，顯見上訴人及丙○○均有履行
    系爭和解契約之決意，應無可歸責事由，反倒是被上訴人屢
    經催促而不履行，相對之下，自以屬可歸責於被上訴人；況
    催告被上訴人之存證信函，已予被上訴人四個月之「相當之
    清償期間」，惟被上訴人全無任何回應及應有之「合理作為
    」，難謂其無任何過失之處。依被上訴人於91年8月8日於執
    行處訊問筆錄內容觀之，被上訴人至91年8月22日屆期仍拒
    絕給付。且被上訴人於91年5月17日依系爭和解契約第5項取
    回鈞院90年度存字第5670號提存款後，仍怠於依系爭和解契
    約訴請丙○○履行條件之利益，故應由於被上訴人負擔此過
    失。又被上訴人於同年10月7日提存之新台幣（下同）1,816
    ,740 元，係「擔保提存」，乃是用以阻止鈞院90年度執字
    第14004號及91年執夏字第3943號執行事件之續行，非為清
    償系爭和解契約而提存，應不生清償之效力；被上訴人迄今
    尚未履行系爭和解契約。縱認被上訴人未能履行系爭和解契
    約，係可歸責於丙○○之事由，並非上訴人之事由，惟歸責
    原因為積極事實，自應由被上訴人主張。本件系爭和解契約
    所附之停止條件已不能成就，而就該情形雖屬遲延給付後陷
    於不能給付者，但已發生之遲延責任，並不因而消滅，上訴
    人主張被上訴人經催告未依約清償之情形，既為被上訴人所
    不爭執，上訴人仍得主張依民法第254條規定解除契約，行
    使解約權，即上訴人於97年9月12日以原審之辯論意旨狀表
    達解除系爭和解契約，一經解約，則雙方當事人應負回復原
    狀之義務，上訴人自得請求被上訴人返還系爭本票票款100
    萬元及自88年8月14日起至清償日止，按年息6％計算之利息
    。本件亦無民事訴訟法所稱重複起訴問題。票據關係與原因
    關係，應係獨立分離以觀，被上訴人為本票發票人，丙○○
    為向上訴人消費借貸之主債務人，而被上訴人為保證人，原
    因關係之主債務人與票據關係之發票人係不同人，被上訴人
    自不得以未履行90年度上易字第375號和解筆錄為旨，而拒
    絕本票之給付義務，此亦不為票據無因性及獨立性所允許。
    並聲明：(一)原判決廢棄；(二)被上訴人應給付上訴人1,000,00
    0元，及自88年8月14日起至清償日止，按年息6%計算之利息
    。
二、被上訴人主張：上訴人與上訴人訴訟代理人丙○○間消費借
    貸關係及被上訴人簽發本票之該消費借貸保證關係之原因關
    係於臺灣高等法院臺中分院93再易64號成立和解，被上訴人
    已給付70萬元，保證關係已消滅，上訴人就本案請求重複起
    訴，不符誠信原則應予駁回。
三、兩造不爭執之事實：
(一)上訴人前持有被上訴人所簽發面額為100萬元，並免除作成
    拒絕證書之本票1紙（票據號碼為00000000、發票日為88年8
    月14日、未載到期日），嗣上訴人持系爭本票向本院聲請本
    票准許強制執行，經本院於90年4月23日以90年度票字第419
    2號裁定准予強制執行。上訴人並以上開本票裁定為執行名
    義，聲請對被上訴人之不動產（即門牌號碼：臺中縣太平市
    ○○○路128巷21弄5號房屋含基地）強制執行，經本院以90
    年度執字第14004號執行事件受理，惟被上訴人依強制執行
    法第14條提起債務人異議之訴，案經本院於90年9月21日以
    90年度訴字第2150號民事判決，判決被上訴人勝訴。惟據上
    訴人不服上訴，嗣兩造經臺灣高等法院臺中分院於90年度上
    易字第375號訴訟中成立和解，訴外人丙○○並參與和解，
    和解成立內容為：「一、被上訴人（即本案之被上訴人）願
    給付上訴人（即本案之上訴人）壹佰萬元及自八十八年九月
    十日起至九十年十二月三十一日止，按年息百分之五計算之
    利息。被上訴人願給付訴外人丙○○肆拾參萬玖仟元。二、
    丙○○願將坐落台中市南區○○○○段三四一之五地號土地
    持分一○○○○分之三六。及其上建物建號同段一五五八七
    號房屋，全部所有權移轉登記予被上訴人。前開房地積欠銀
    行貸款之本息由被上訴人清償。三、第一項金額於第二項移
    轉登記時同時給付。四、被上訴人於履行上開條件後，上訴
    人同意撤銷台灣台中地方法院九十年度執字第一四○○四號
    強制執行程序。五、上訴人同意被上訴人領回台灣台中地方
    法院九十年度存字第五六七○號提存款。六、兩造其餘請求
    拋棄。七、第一、二審訴訟費用各自負擔。」其後因丙○○
    已於91年9月7日將系爭不動產出售予訴外人陳金水，並已完
    成所有權移轉登記，本院於91年11月29日以90年執字第1400
    4號民事裁定，以上訴人據以聲請強制執行之執行名義，因
    屬附有條件，然該條件已無法成就，自不得開始強制執行，
    故駁回上訴人強制執行之聲請。
(二)上訴人前以消費借貸契約及保證為訴訟標的，主張丙○○為
    借款人，被上訴人為保證人，提起給付之訴，經本院於92年
    11月14日以92年訴字第1653號民事判決，判決對丙○○部分
    上訴人勝訴，對被上訴人部分上訴人敗訴。嗣經上訴人上訴
    ，經臺灣高等法院臺中分院於93年5月4日以93年度上易字第
    73號民事判決，改判上訴人對被上訴人部分勝訴確定。然被
    上訴人對上開確定判決提起再審，經臺灣高等法院臺中分院
    於93年9月1日以93年度再易字第40號民事判決，判決廢棄上
    開93年度上易字第73號確定判決，並駁回上訴人於該案之上
    訴確定。嗣上訴人又提起再審，經臺灣高等法院臺中分院於
    93年度再易字第64號訴訟中，經法院和解成立，內容為：「
    一、再審被告（即本件被上訴人）願意給付再審原告（即本
    件上訴人）柒拾萬元。二、再審原告乙○○○其餘請求拋棄
    。三、再審被告董自啟僅拋棄對再審原告乙○○○之先訴抗
    辯權。四、訴訟費用各自負擔。」
(三)上訴人及上訴人訴訟代理人曾於91年4月30日以台中35支局
    第975號存證信函，催告被上訴人履行系爭和解契約之內容
    。
(四)丙○○曾分別於91年4月8日、5月31日及11月26日以臺中北
    屯郵局第805號、臺中健行路郵局第360號及臺中北屯郵局第
    2627號存證信函，發函予被上訴人。
四、得心證之理由：
    本件兩造厥有爭執者，為上訴人得否再為本件票款之請求？
    經查：
(一)按原告之訴，有下列各款情形之一者，法院應以裁定駁回之
    。但其情形可以補正者，審判長應定期間先命補正：七、起
    訴違背第253條、第263條第2項之規定，或其訴訟標的為確
    定判決之效力所及者；除別有規定外，確定之終局判決就經
    裁判之訴訟標的，有既判力，民事訴訟法第249條第1項第7
    款及第400條第1項固分別定有明文。惟訴訟法上所謂一事不
    再理之原則，乃指同一事件，已有確定之終局判決者而言。
    其所謂同一事件，必同一當事人就同一法律關係而為同之一
    請求，最高法院亦著有19年度上字第278號判例意旨足資參
    照。查本件雖上訴人前持有被上訴人所簽發面額為100萬元
    ，並免除作成拒絕證書之本票1紙（票據號碼為00000000、
    發票日為88年8月14日、未載到期日），嗣上訴人持系爭本
    票向本院聲請本票准許強制執行，經本院裁定准予強制執行
    ，上訴人並以上開本票裁定為執行名義，聲請對被上訴人之
    不動產強制執行，惟被上訴人依強制執行法第14條提起債務
    人異議之訴，案經本院於90年9月21日以90年度訴字第2150
    號民事判決，判決被上訴人勝訴，惟據上訴人不服上訴，嗣
    兩造經臺灣高等法院臺中分院於90年度上易字第375號訴訟
    中成立和解，訴外人丙○○並參與和解，和解成立內容為：
    「一、被上訴人（即本案之被上訴人）願給付上訴人（即本
    案之上訴人）壹佰萬元及自八十八年九月十日起至九十年十
    二月三十一日止，按年息百分之五計算之利息。被上訴人願
    給付訴外人丙○○肆拾參萬玖仟元。二、丙○○願將坐落台
    中市南區○○○○段三四一之五地號土地持分一○○○○分
    之三六。及其上建物建號同段一五五八七號房屋，全部所有
    權移轉登記予被上訴人。前開房地積欠銀行貸款之本息由被
    上訴人清償。三、第一項金額於第二項移轉登記時同時給付
    。四、被上訴人於履行上開條件後，上訴人同意撤銷台灣台
    中地方法院九十年度執字第一四○○四號強制執行程序。五
    、上訴人同意被上訴人領回台灣台中地方法院九十年度存字
    第五六七○號提存款。六、兩造其餘請求拋棄。七、第一、
    二審訴訟費用各自負擔。」其後因丙○○已於91年9月7日將
    系爭不動產出售予訴外人陳金水，並已完成所有權移轉登記
    ，本院於91年11月29日以90年執字第14004號民事裁定，以
    上訴人據以聲請強制執行之執行名義，因屬附有條件，然該
    條件已無法成就，自不得開始強制執行，故駁回上訴人強制
    執行之聲請；上訴人前以消費借貸契約及保證為訴訟標的，
    主張丙○○為借款人，被上訴人為保證人，提起給付之訴，
    經本院於92年11月14日以92年訴字第1653號民事判決，判決
    對丙○○部分上訴人勝訴，對被上訴人部分上訴人敗訴，嗣
    經上訴人上訴，經臺灣高等法院臺中分院於93年5月4日以93
    年度上易字第73號民事判決，改判上訴人對被上訴人部分勝
    訴確定，然被上訴人對上開確定判決提起再審，經臺灣高等
    法院臺中分院於93年9月1日以93年度再易字第40號民事判決
    ，判決廢棄上開93年度上易字第73號確定判決，並駁回上訴
    人於該案之上訴確定，嗣上訴人又提起再審，經臺灣高等法
    院臺中分院於93年度再易字第64號訴訟中，經法院和解成立
    ，內容為：「一、再審被告（即本件被上訴人）願意給付再
    審原告（即本件上訴人）柒拾萬元。二、再審原告乙○○○
    其餘請求拋棄。三、再審被告董自啟僅拋棄對再審原告乙○
    ○○之先訴抗辯權。四、訴訟費用各自負擔。」之事實，業
    據上訴人提出本院90年度票字第4192號民事裁定、裁定確定
    證明書、90年度訴字第2150號民事判決、90年度執字第1400
    4號民事裁定、92年度訴字第1653號民事判決、臺灣高等法
    院臺中分院90年度上易字第375號和解筆錄、93年度上易字
    第73號民事判決為證；被上訴人提出臺灣高等法院臺中分院
    93年度再易字第40號民事判決、民事判決確定證明書、93年
    度再易字第64號和解筆錄、本院92年度訴字第1653號民事判
    決附於原審卷內為憑，並有本院90年度票字第4192號本票裁
    定事件、90年度執字第14004號給付票款事件、90年度訴字
    第2150號、臺灣高等法院臺中分院90年度上易字第375號執
    行異議之訴事件、本院92年度訴字第1653號、臺灣高等法院
    臺中分院93年度上易字第73號、93年度再易字第40號、第64
    號清償借款事件卷證資料可佐，復為兩造所不爭執，固堪認
    為真實。惟上開民事事件係分別為被上訴人依強制執行法第
    14條之規定對上訴人提起債務人異議之訴，及上訴人以消費
    借貸契約及保證為訴訟標的，主張丙○○為借款人，被上訴
    人為保證人，提起清償借款給付之訴，而本件訴訟則係上訴
    人依票據之法律關係，對被上訴人請求給付票款，核三事件
    之間之法律關係並不相同。是上訴人提起本件給付票款之訴
    訟，尚未違一事不再理原則。被上訴人抗辯：上訴人就本案
    請求重複起訴，應予駁回云云，依上說明，即無理由，合先
    敘明。
(二)次查雖上訴人主張上開臺灣高等法院臺中分院90年度上易字
    第375號和解筆錄之未能履行，係可歸責於被上訴人，且縱
    認被上訴人未能履行系爭和解契約，係可歸責於丙○○之事
    由，並非上訴人之事由，該和解契約所附之停止條件不能成
    就，屬遲延給付後陷於不能給付，但已發生之遲延責任，並
    不因而消滅，被上訴人經催告未依約清償，上訴人仍得主張
    依民法第254條規定解除契約，行使解約權云云，並據其提
    出存證信函、執行調查筆錄、執行筆錄附於原審卷內；並於
    本院提出存證信函、不動產處分損益計算表、不動產買賣契
    約書、利息收據、支付命令、支付命令聲請狀、存摺明細、
    匯款申請書、收據證明單、房屋稅繳款書、房地產登記費用
    明細表、存款憑條、電費、水費及瓦斯費收據、收據、臺中
    市南區區公所九二一震災建物毀損證明書、拍賣公告、準備
    程序筆錄為證，並為兩造對：上訴人及上訴人訴訟代理人曾
    於91年4月30日以台中35支局第975號存證信函，催告被上訴
    人履行系爭和解契約之內容；丙○○曾分別於91年4月8日、
    5月31日及11月26日以臺中北屯郵局第805號、臺中健行路郵
    局第360號及臺中北屯郵局第2627號存證信函，發函予被上
    訴人等情所不爭執。然依上訴人所提出之上開證據所示，並
    不足以認上開和解筆錄之未能履行，即係可歸責於被上訴人
    。而依上開臺灣高等法院臺中分院90年度上易字第375號之
    和解筆錄所示，上訴人與被上訴人間業已就非屬該事件債務
    人異議之訴異議權之訴訟標的外之本件票款為和解。而就該
    和解筆錄之未履行，係因訴外人丙○○已於91年9月7日將系
    爭不動產出售予訴外人陳金水，並已完成所有權移轉登記，
    可歸責於訴外人丙○○之事由致不能履行，業據訴外人丙○
    ○於原審97年8月26日言詞辯論期日陳述：「因為和解內容
    第二項不動產我已經出賣，所以我沒有辦法履行第三項」等
    語明確，有該日之筆錄附於原審卷內可佐。又按確定判決之
    既判力，固以訴訟標的經表現於主文判斷之事項為限，判決
    理由並無既判力；但法院於判決理由中，就訴訟標的以外當
    事人主張之重要爭點，本於當事人辯論之結果已為判斷時，
    其對此重要爭點所為之判斷，除有顯然違背法令，或當事人
    已提出新訴訟資料，足以推翻原判斷之情形外，於同一當事
    人就該重要爭點所提起之訴訟中，法院及當事人就該已經法
    院判斷之重要爭點之法律關係，皆不得作任何相反之判斷或
    主張，始符民事訴訟法上之誠信原則，最高法院亦著有92年
    度台上字第315號裁判意旨可資參照。經查，兩造於上開清
    償借款事件，就上開臺灣高等法院臺中分院90年度上易字第
    375號和解筆錄之未能履行，係可歸責於何人？而如不可歸
    責於被上訴人，上訴人得否以被上訴人給付遲延為由解除契
    約？等情，業本於當事人辯論之結果，而認係可歸責於訴外
    人丙○○，且上訴人並不得以被上訴人遲延給付為由解除契
    約，業本於當事人辯論之結果，已為判斷，亦有上開本院92
    年度訴字第1653號、臺灣高等法院臺中分院93年度上易字第
    73號、93年度再易字第40號清償借款事件卷證資料可佐。就
    上開臺灣高等法院臺中分院90年度上易字第375號和解筆錄
    之未能履行，係可歸責於何人？而如不可歸責於被上訴人，
    上訴人得否以被上訴人給付遲延為由解除契約？之情節雖非
    屬該事件之訴訟標的，惟該重要爭點，在上開事件業經兩造
    言詞辯論，法院依辯論結果在前訴判決理由中加以判斷，法
    院對該爭點之判斷，並無顯然違背法令情形，上訴人提出之
    上開證據，亦不足以推翻原判斷，該爭點效自存在於兩造間
    之本件訴訟中，本於誠信原則，上訴人不得作相反之主張，
    本院亦不得為相反之判斷。上訴人猶主張上開臺灣高等法院
    臺中分院90年度上易字第375號和解筆錄之未能履行，係可
    歸責於被上訴人，且縱認被上訴人未能履行系爭和解契約，
    係可歸責於丙○○之事由，上訴人仍得主張依民法第254條
    規定解除契約，行使解約權云云，即無理由。
(三)次按稱和解者，謂當事人約定，互相讓步，以終止爭執或防
    止爭執發生之契約；和解有使當事人所拋棄之權利消滅及使
    當事人取得和解契約所訂明權利之效力，民法第736條、第
    737條分別亦有明文。兩造既於上開臺灣高等法院臺中分院
    90年度上易字第375號之和解筆錄，業已就非屬該事件債務
    人異議之訴異議權之訴訟標的外之本件票款為和解，自有使
    兩造所拋棄之權利消滅及使兩造取得該和解契約所訂明權利
    之效力。則本件之票款債權，即因上訴人之拋棄而消滅。且
    上訴人並不得解除該和解契約，自不得再為本件票款之請求
    。上訴人猶提起本件上訴，請求本件票款，依上說明，即於
    法未合，自無理由。
(四)又雖票據具有無因性及獨立性。然按票據債務人以其自己與
    執票人間所存抗辯之事由，對抗執票人，為法之所許，最高
    法院亦著有73年台上字第4364號判例意旨足資參照。本件被
    上訴人既係因保證訴外人丙○○之100萬元借款而簽發系爭
    本票予上訴人，兩造即為票據關係之直接前後手，且兩造之
    原因關係，即為保證。而如前述，上訴人前以消費借貸契約
    及保證為訴訟標的，主張丙○○為借款人，被上訴人為保證
    人，提起給付之訴，經本院於92年11月14日以92年訴字第16
    53號民事判決，判決對丙○○部分上訴人勝訴，對被上訴人
    部分上訴人敗訴，嗣經上訴人上訴，經臺灣高等法院臺中分
    院於93年5月4日以93年度上易字第73號民事判決，改判上訴
    人對被上訴人部分勝訴確定，然被上訴人對上開確定判決提
    起再審，經臺灣高等法院臺中分院於93年9月1日以93年度再
    易字第40號民事判決，判決廢棄上開93年度上易字第73號確
    定判決，並駁回上訴人於該案之上訴確定，嗣上訴人又提起
    再審，經臺灣高等法院臺中分院於93年度再易字第64號訴訟
    中，經法院和解成立，內容為：「一、再審被告（即本件被
    上訴人）願意給付再審原告（即本件上訴人）柒拾萬元。二
    、再審原告乙○○○其餘請求拋棄。三、再審被告董自啟僅
    拋棄對再審原告乙○○○之先訴抗辯權。四、訴訟費用各自
    負擔。」再上訴人就上開和解債權，並業已聲請強制執行被
    上訴人之提存款，經本院以94年度執字第49457號返還借款
    執行事件執行完畢，亦有本院94年度執字第49457號返還借
    款執行事件、93年度存字第3348號清償提存、94年度取字第
    3555號領取提存物事件卷證資料可稽。則兩造間簽發本票之
    原因關係即保證關係，既業經和解，並經上訴人聲請強制執
    行受償完畢，其原因關係業經清償而消滅，被上訴人與上訴
    人間既為系爭本票之直接前後手，被上訴人自得援引為抗辯
    。兩造間就被上訴人簽發系爭本票之保證關係，既業因清償
    而消滅，其本票關係自無從存在。上訴人猶請求被上訴人給
    付本件票款，更屬無稽。至被上訴人嗣後與上開消費借貸之
    主債務人即丙○○間就其主債務人與保證人間之糾葛若何，
    與本件無涉，上訴人就此部分之論述及所提出之證據，核均
    無論述及審酌之必要，亦附敘明。
(五)綜上所述，兩造間既就本件票款業成立和解契約，上訴人並
    不得主張解除該和解契約，且被上訴人簽發本件票款原因關
    係之保證關係，並已經被上訴人清償而消滅，上訴人自不得
    再請求本件票款。從而，上訴人依票據之法律關係，請求被
    上訴人給付1,000,000元及自88年8月14日起至清償日止，按
    年息6%計算之利息，洵屬無據，應予駁回。原審為上訴人敗
    訴之判決，駁回上訴人之訴及其假執行之聲請，並無不合。
    上訴意旨猶執陳詞，指摘原判決不當，求予廢棄改判，為無
    理由，應予駁回。
五、兩造其餘之陳述、攻擊防禦方法及舉證，均對本判決之結果
    不生影響，爰不一一論述，併附敘明。
六、據上論結，本件上訴為無理由，依民事訴訟法第436條之1第
    3項、第449條第1項、第78條，判決如主文。
中    華    民    國    98    年    3     月    6     日
               民事第二庭     審判長法  官  許秀芬
                                    法  官  楊國精
                                    法  官  陳秋月
右為正本係照原本作成
不得上訴。
中    華    民    國    98    年    3     月    6     日
                                    書記官  廖曉鐘


司法院資訊處製作；財團法人民間司法改革基金會備份。
